【裁判字號】    98,上易,2480
【裁判日期】    990422
【裁判案由】    詐欺
【裁判全文】
臺灣高等法院刑事判決               98年度上易字第2480號
上  訴  人
即  被  告  丙○○
上  訴  人
即  被  告  乙○○
上列上訴人因詐欺案件，不服臺灣臺北地方法院97年度易字第25
18號，中華民國98年8月27日第一審判決（起訴案號：臺灣臺北
地方法院檢察署97年度偵字第11680號），提起上訴，本院判決
如下：
    主  文
上訴駁回。
    事  實
一、丙○○（原名謝國良，民國95年10月13日更名）、乙○○（
    原名夏淑貞，92年11月27日更名為夏盈芊，95年10月13日更
    名為乙○○）為男女朋友關係，且同為址設臺北市松山區○○○路7號4樓之金色陽光國際健康事業有限公司（下稱金色
    陽光健康公司）實際負責人（乙○○為登記負責人、丙○○
    為董事兼總經理）。丙○○、乙○○並無另成立生物科技公
    司之真意，竟基於意圖為第三人即金色陽光健康公司不法所
    有之犯意聯絡，於94年11月28日，在臺中市○○路○段138號
    12樓C甲○○住處內，與甲○○，及不知情亦無犯意聯絡之
    楊文仁、鄭俊明（均為址設桃園縣八德市○○路772巷13號1
    樓之人宇生物科技股份有限公司（下稱人宇公司）之實際負
    責人，業經檢察官為不起訴處分確定）共同簽訂合作協議書
    ，佯稱甲○○出資新臺幣（下同）600萬元，即可取得預計
    於95年3月1日新成立之生物科技公司（即金色陽光生物科技
    股份有限公司（下稱金色陽光生技公司）百分之30股份，丙○○提供金色陽光健康公司既有之商標權、品牌使用權、採
    礦簽約權及客戶、行銷通路等權利，取得另百分之30股份，
    楊文仁、鄭俊明提供原料、生產技術及負責日後代工生產，
    取得其餘百分之40股份，甲○○因而陷於錯誤，於94 年12
    月1日匯款200萬元至金色陽光健康公司之玉山銀行南京東路
    分行0000000000000號帳戶內，丙○○、乙○○明知並未將
    該200萬元之合作款項交予楊文仁，竟接續前開不法所有意
    圖，以金色陽光健康公司先前應支付人宇公司之帳款恰為
    200萬元，要求實際上並未收到合作款項及帳款之楊文仁填
    寫記載「茲收到金色陽光公司蔬菜湯糙米茶農產品第一期款
    NT＄200萬元整，合作款項尚餘NT＄400萬。」之收據，並交
    予甲○○，佯稱甲○○支付之上開200萬元已經依照合作協
    議書約定轉交楊文仁投入第一期之營運生產，另又於94年12
    月8日交付「合作資金協議流向簡介說明」，佯稱甲○○之
    投資款項均將投入金色陽光生技公司生產蔬菜湯糙米茶、取
    得琥珀氨基酸原礦專用權之用，致甲○○信以為真而陷於錯
    誤，再於94年12月26日、95年2月15日分別匯款150萬元、70
    萬元至金色陽光健康公司之第一銀行光復分行00000000000
    號帳戶內，丙○○、乙○○取得上開甲○○交付之420萬元
    款項後，用以支付先前金色陽光健康公司積欠廠商帳款及金
    色陽光健康公司經營及廣告行銷費用。嗣因金色陽光生技公
    司遲未成立，甲○○始知受騙。
二、案經甲○○訴由臺灣臺北地方法院檢察署檢察官偵查起訴。
    理  由
一、按案件由犯罪地或被告之住所、居所或所在地之法院管轄，
    刑事訴訟法第5條第1項定有明文，而犯罪地包含犯罪之行為
    地與結果地在內，刑法第4條可資參照，本件告訴人甲○○
    匯款420萬元至金色陽光健康公司之玉山銀行南京東路分行
    0000000000000號帳戶、第一銀行光復分行00000000000號帳
    戶，有卷附匯款委託書、國泰世華銀行匯出匯款回條、玉山
    銀行南京東路分行函、第一銀行光復分行函各1份可稽，其
    中玉山銀行南京東路分行址設臺北市松山區○○○路○段89
    號、第一銀行光復分行址設臺北市松山區○○○路16號，均
    為原審法院即臺灣臺北地方法院轄區，是應認本件被告犯罪
    之結果地係原審法院轄區，原審法院自有管轄權，合先敘明
    。
二、證據能力方面：
（一）查本件被告丙○○、乙○○所為不利於己之陳述，並無出
      於強暴、脅迫、利誘、詐欺、疲勞訊問、違法羈押或其他
      不正之方法，亦非違反法定障礙事由經過期間不得訊問或
      告知義務之規定而為，依刑事訴訟法第156條第1項、第15
      8條之2規定，應認其有證據能力。
（一）按被告以外之人（包括證人、鑑定人、告訴人、被害人及
      共同被告等）於審判外之陳述雖不符刑事訴訟法第159條
      之1至之4等四條之規定，然經當事人於審判程序同意作為
      證據，法院審酌該言詞陳述或書面陳述作成時之情況，認
      為適當者，亦得為證據；當事人、代理人或辯護人於法院
      調查證據時，知有刑事訴訟法第159條第1項不得為證據之
      情形，而未於言詞辯論終結前聲明異議者，視為有前項之
      同意，同法第15 9條之5定有明文。立法意旨在於傳聞證
      據未經當事人之反對詰問予以核實，原則上先予排除。惟
      若當事人已放棄反對詰問權，於審判程序中表明同意該等
      傳聞證據可作為證據；或於言詞辯論終結前未聲明異議，
      基於尊重當事人對傳聞證據之處分權，及證據資料愈豐富
      ，愈有助於真實發見之理念，且強化言詞辯論主義，使訴
      訟程序得以順暢進行，上開傳聞證據亦均具有證據能力。
      查本件下列所引用之被告以外之人於審判外之供述或非供
      述證據，因檢察官、被告2人已於本院準備程序及審判程
      序時均表示無意見（見本院卷第103頁反面、第137頁反面
      至第142頁反面），且迄至言詞辯論終結前均未聲明異議
      ，而本院審酌上開供述（如：證人鄭俊明、楊文仁、甲○○、王邦鳳等人於審判外之陳述）或非供述等證據資料製
      作時之情況，無不當取供及證明力明顯過低之瑕疵，認以
      之作為證據應屬適當，揆諸前開規定，本院亦認為均應有
      證據能力，合先敘明。
三、訊據上訴人即被告丙○○、乙○○2人對於94年11月28日與
    告訴人甲○○、案外人楊文仁、鄭俊明簽訂合作協議書，約
    定共同成立金色陽光生技公司，且告訴人支付600萬元可取
    得該公司百分之30股份，告訴人依約於94年12月1日、94年
    12 月26日、95年2月15日匯款200萬元、150萬元、70萬元（
    合計420萬元）至金色陽光健康公司之玉山銀行南京東路分
    行000000000000 0號帳戶、第一銀行光復分行00000000000
    號帳戶內等情固均坦承不諱，惟矢口否認有何詐欺取財犯行
    ，辯稱：渠等確有著手籌設金色陽光生技公司，且已完成設
    立登記預查名稱之申請，係因告訴人遲遲不願交付身分證件
    配合成立公司、且不願依約於94年12月1日前支付應繳納股
    款之全數即600萬元，加以人宇公司提供之蔬菜湯糙米茶成
    品有瑕疵，始導致金色陽光生技公司無法成立，況依合作協
    議書第10條可知，在金色陽光生技公司正式成立前，渠等得
    支用告訴人繳納之股款充作渠等經營之金色陽光健康公司人
    事管銷費用，只要造冊統計及向告訴人報告即可，告訴人對
    此亦知之甚詳云云。惟查：
（一）94年11月28日被告2人與人宇公司董事楊文仁、鄭俊明，
      在臺中市○○路○段138號12樓C甲○○住處內，與甲○○
      共同簽訂合作協議書，約定甲○○出資600萬元，即可取
      得預計於95年3月1日新成立之金色陽光生技公司百分之30
      股份，被告丙○○提供金色陽光健康公司既有之商標權、
      品牌使用權、採礦簽約權及客戶、行銷通路等權利，取得
      另百分之30股份，楊文仁、鄭俊明提供原料、生產技術及
      負責日後代工生產，取得其餘百分之40股份，甲○○隨後
      於94年12月1日、94年12月26日、95年2月15日匯款200 萬
      元、150萬元、70萬元（合計420萬元）至金色陽光健康公
      司之玉山銀行南京東路分行0000000000000號帳戶、第一
      銀行光復分行00000000000號帳戶內等情，有合作協議書
      （見96年度他字第4266號偵查卷第13、14頁）、匯款收據
      證明單（見同上偵查卷第6頁）、收據（見同上偵查卷第
      6、7、8頁）、建華銀行匯款委託書（見96年度他字第791
      9號卷一第7頁）、國泰世華銀行匯出匯款回條（見同上他
      字卷二第2頁）、玉山銀行南京東路分行97年3月17日、97
      年6月23日、97年10月20函（見同上他字卷二第9頁至12頁
      、第27頁至43頁、原審卷第16頁至21頁）、第一銀行光復
      分行97年4月2日、97年6月10日、97年10月17日、98年6
      月10日函（見同上他字卷二第16頁至43頁、97年度偵字第
      11680號偵查卷第14頁至21頁、原審卷第11頁至14頁）等
      在卷可稽，此部分事實，應堪認定。
（二）又被告2人取得告訴人甲○○94年12月1日第一次匯款200
      萬元後，於94年12月5日自匯款所入金色陽光健康公司玉
      山銀行南京東路分行0000000000000號帳戶取款20萬元，
      於94年12月7日取款180萬元，並於同日將其中150萬元匯
      金色陽光健康公司第一銀行光復分行00000000000號支存
      帳戶，另30萬元匯入被告乙○○之第一銀行光復分行0000
      0000000號帳戶內；告訴人94年12月26日第二次匯款150萬
      元入帳後，被告又於94年12月27日、94年12月28日自匯款
      所入之金色陽光健康公司第一銀行光復分行00000000000
      號帳戶取款28萬元、126萬5000元；告訴人95年2月15日第
      三次匯款70萬元入帳後，又於95年2月21日自匯款所入之
      金色陽光健康公司第一銀行光復分行00000000000號帳戶
      取款70萬8700元，並將其中2萬6500元匯入被告乙○○之
      安泰銀行中崙分行00000000000000號帳戶，後於95年2月
      20日2萬6296元，另67萬8700元存入被告乙○○之第一銀
      行光復分行00000000000號帳戶，並於當日起逐筆提領完
      畢；又上述金色陽光健康公司第一銀行光復分行00000000
      00 0號支存帳戶轉匯入之150萬元，併同另自被告乙○○
      前開第一銀行光復分行00000000000號帳戶匯入之25萬元
      ，又分別用以支付金色陽光健康公司開立、由被告乙○○
      、徐仁鑑、人宇公司、王順清等人提示兌現之支票帳款共
      179萬3672元，其中人宇公司取得75萬元、被告乙○○取
      得55萬元等情，有卷附玉山銀行南京東路分行金色陽光健
      康公司0000000000000號帳戶存戶交易明細表（見同上他
      字卷二第10頁、原審卷第21頁）、取款憑條及匯款申請書
      （見同上他字卷二第11、12頁）、第一銀行光復分行金色
      陽光健康公司00000000000號帳戶支票存款明細分類帳（
      見同上他字卷二第34頁、原審卷第12頁）、第一銀行光復
      分行乙○○00000000000號帳戶存款明細分類帳（見同上
      他字卷二第35頁、原審卷第14頁）、第一銀行光復分行金
      色陽光健康公司00000000000號、00000000000號帳戶存款
      明細分類帳（見同上他字卷第17頁、原審卷第13頁）、匯
      款申請書、存款憑條、取款憑條（見同上偵查卷第19頁至
      21頁）、支票正反面影本（見同上他字卷二第37頁至43頁
      ）、安泰銀行中崙分行乙○○00000000000000號帳戶客戶
      存提記錄查詢表（見原審卷第24頁）等可稽，是告訴人甲○○為入股新成立之金色陽光生技公司而匯款之420萬元
      ，並未如一般成立公司之常情，存入金色陽光生技公司或
      其籌備處之帳戶內，而是逕自匯入被告2人經營之金色陽
      光健康公司帳戶內，且旋遭被告2人取用完畢，已堪認定
      ，是被告2人是否確有將告訴人交付之420萬元股款充作日
      後金色陽光生技公司成立所用之意，殆有疑問。
（三）訊據被告2人對於告訴人匯款交付之420萬元用以支付蔬菜
      湯之費用、印刷、網路架設費用、清償積欠廠商款項、被
      告2人與包裝工之薪資、營業費用及進行金色陽光品牌之
      廣告行銷費用等，均用在金色陽光健康公司等情亦供認不
      諱（見同上他字卷一第12頁、同上他字卷二第52頁、同上
      偵查卷第50頁），並據提出資金流向表說明資料（見同上
      他字卷一第110頁至第413頁、同上偵查卷第115頁至第159
      頁）為證，經核閱上開資金流向表說明資料，被告2人以
      告訴人交付股款所支付之款項，均為以金色陽光健康公司
      名義之支出，而與欲另行成立之金色陽光生技公司無關，
      甚至上開支出包含金色陽光健康公司之房租（按即上述徐
      仁鑑提示兌現之支票）、大廈管理費、汽油、停車費、回
      數票、停車費、汽車修繕費用、電話費、影印機租賃費、
      會計師規費、律師聘用費用、郵務費、水電瓦斯費、報費
      等等，乃至於被告2人每月10萬元之薪資亦需由告訴人股
      款支付，此不啻被告2人所有之金色陽光健康公司全部營
      運費用，均由告訴人支付之上開股款支應，顯大悖股東權
      益分配常情，此舉非惟日後將產生與楊文仁、鄭俊明及告
      訴人等其他股東對帳困難之危險，且若金色陽光健康公司
      本身債務過多，亦將導致告訴人投入以成立金色陽光生技
      公司之上開股款有去無回，根本無以成立金色陽光生技公
      司，訊據被告丙○○亦不諱言上述相關支出已達600多萬
      元（見同上他字卷二第52頁），則被告2人是否確有另成
      立金色陽光生技公司，並以告訴人之股款供作金色陽光生
      技公司營運之意？抑或僅以此為幌，圖謀將告訴人繳納之
      股款充作金色陽光健康公司營運資金，更非無疑。對此，
      被告乙○○雖辯稱：合作協議書第11條即為渠等可以先行
      挪用告訴人股款供金色陽光健康公司使用之依據云云（見
      原審卷98年6月4日審判筆錄），而證人楊文仁於原審亦證
      稱：「（關於在這份合作協議書簽成之後，因未成立金色
      陽光生物科技公司，是否告訴人將金錢投入之後，可以先
      行動用，而日後成立之後再依合約書第11條造冊移轉？）
      在合約限定之營業項目範圍內，是可以做資金動用。」云
      云（見原審卷98年7月16日審判筆錄），惟查，徵諸被告
      乙○○前於原審準備程序中業已坦承上開契約並未規範告
      訴人股款之動支方式，是口頭約定等語（見原審卷97年11
      月27日準備程序筆錄），且觀諸卷附合作協議書第11條規
      定，係載明：「前述生技公司設立後甲、乙、丙各方方應
      將合作商品銷售品牌（包含金色陽光）使用權、商標、通
      路、客戶等行銷相關事項及生產製造技術及資金財務（包
      含營運資金之本金及結餘），獨家專屬移交至前述雙方共
      設之生技公司。」，且第5條亦載明：「第一期營運資金
      所須共計為NT＄1000萬包含首批產品生產原料及費用NT＄
      400萬元、2006年所需有機蔬菜契作費用NT＄400萬元、琥
      珀氨基酸原料礦源獨家使用權權利金尾款NT＄150萬元及
      初期行銷費用NT＄50萬元，不足之部分丙方同意協助規劃
      解決。」，上開合作協議書並未載明被告2人得不問用途
      ，將告訴人交付之股款供作金色陽光健康公司營運使用，
      況經原審再訊之證人楊文仁，證人楊文仁亦於原審審理中
      明確證稱：「（問：依照合作協議書約定，在金色陽光生
      技公司成立之前，被告有權使用告訴人支付之股款進行相
      關產品開發之用，此部分之用途是否包含金色陽光健康公
      司既有之人事管銷費用及舊有帳款之清償及公關費用？）
      沒有講到那麼細，我的看法是，如果與合作商品有關係，
      新的公司就要承受金色陽光健康公司。我的見解是與產品
      無關的花費不能算在裡面，但是與產品有關的是可以贊同
      列入必要花費之內。」、「我的看法根據合約，只要與蔬
      菜湯、糙米茶有關就算是。我們負責技術、生產，至於營
      運造冊，應由被告負責。」、「（問：在金色陽光生技公
      司成立前，支付給金色陽光健康公司員工的薪水、房租、
      以及以金色陽光健康公司名義之廣告、公關費用，是否亦
      為開發產品所需之費用？）沒有談那麼細，且我完全負責
      製造，但是必須要與合作項目有關的才能列入。」、「（
      問：你所謂的合作開發產品是何意？）比如琥珀氨基酸保
      養系列，要調劑面膜、面霜，是要打樣、試作，不是直接
      訂購，如果打樣試作成功，銷售出去，賺到的錢應該歸給
      金色陽光生技公司。」等語（見原審卷98年7月16日審判
      筆錄），是被告2人於收到告訴人之股款後，逕將之供作
      金色陽光健康公司營運之用，而未區別是否為金色陽光生
      技公司日後營運所需，即難謂渠等主觀上無詐欺取財之犯
      意存在。
（四）再查，觀諸被告2人提出之資金流向表說明資料，雖亦有
      蔬菜湯原料及糙米茶原料訂金支出75萬元、氨基酸權利金
      支出150萬元之記載（見同上他字卷一第111頁），然支出
      數額僅225萬元，顯低於告訴人實際支出之420萬元，益見
      被告2人並未依約將告訴人股款全數用於成立金色陽光健
      康生技公司之用。另查上開記載為「蔬菜湯原料及糙米茶
      原料訂金」支出之75萬元，即為告訴人於94年12月1日支
      付之200萬元股款之一部份（轉匯入金色陽光健康公司第
      一銀行光復分行00000000000號支存帳戶後，由人宇公司
      於94年12月13日持金色陽光健康公司於94年12月10日開立
      之第一銀行光復分行RB0000000號、面額75萬元之支票提
      示兌現），業據被告丙○○於偵查中供述明確（見同上他
      字卷二第52頁），並有卷附第一銀行光復分行0000000000
      0號支存帳戶支票存款明細分類帳、支票正反面影本（見
      同上他字卷二第34、41頁）、人宇生物科技訂購單、金色
      陽光欠款訂單出貨狀況表（見同上他字卷第182、183頁）
      、金色陽光蔬菜湯/糙米茶出貨及應收帳款明細（見同上
      偵卷第58頁）、金色陽光健康公司付款通知回執各1份（
      見同上他字卷一第39頁）可稽，然觀諸上開人宇生物科技
      訂購單、金色陽光欠款訂單出貨狀況表、金色陽光蔬菜湯
      / 糙米茶出貨及應收帳款明細，該75萬元之支出，係金色
      陽光健康公司向人宇公司訂購蔬菜湯糙米茶所支付之訂金
      ，而與卷附另紙人宇生物科技訂購單（見同上他字卷二第
      64頁）所示金色陽光健康公司前於94年10月3日向人宇公
      司訂購蔬菜湯糙米茶之交易情形完全相同，按依卷附合作
      協議書所載，金色陽光健康公司與人宇公司既已協議合作
      並分別佔有金色陽光生技公司股份，理應由人宇公司負責
      完成蔬菜湯糙米茶生產後，逕交由金色陽光健康公司銷售
      ，所得利潤歸於金色陽光生技公司，殊無人宇公司將蔬菜
      湯糙米茶銷售與金色陽光健康公司，甚且金色陽光健康公
      司尚須支付訂金，日後人宇公司更向金色陽光健康公司催
      討欠款之理，且金色陽光健康公司逕自向人宇公司訂購蔬
      菜湯糙米茶成品，亦與合作協議書第5條所載營運資金用
      途為產品生產原料及費用、有機蔬菜契作費用不符，是被
      告2人上述上開75萬元之支出，顯與成立金色陽光生技公
      司及日後營運之用無關，而係金色陽光健康公司自行營運
      支用，縱人宇公司交付之上開蔬菜湯糙米茶有何瑕疵，亦
      不能執為金色陽光生技公司無法依約成立之理由，被告2
      人於94年12月8日向告訴人提出合作資金協議流向簡介說
      明（見同上他字卷第195頁），自亦屬虛偽。被告2人於依
      約應成立金色陽光生技公司之際，猶以告訴人支付股款充
      作金色陽光健康公司與人宇公司間買賣商品之貨款，堪認
      被告2人自始即無成立金色陽光生技公司之真意無訛。
（五）又查，依卷附告訴人提出之收據（見同上第4266號他字卷
      第9頁）所示，被告2人有於94年12月1日另交付200萬元予
      人宇公司，作為蔬菜湯糙米茶農產品第一期款200萬元之
      用，合作款項尚餘400萬元，觀諸該收據之上述文字內容
      及向告訴人提示之情狀，顯係用以證明告訴人於94年12月
      1日繳納之股款200萬元業已充作蔬菜湯糙米茶農產品第一
      期款而交予人宇公司之意，訊之被告丙○○亦不諱言該收
      據是被告乙○○交給告訴人的，用以表示有收到這筆錢等
      語（見同上第7919號他字卷一第14頁），且證人甲○○於
      原審審理中亦證稱：「（問：在你們協議之後，一直到公
      司確定沒有成立之前的這段期間，被告二人有無向你表示
      新公司成立上有困難？）5、6月間，他們四人跟我表示新
      公司成立有困難，因為資本額的問題，沒有辦法設立登記
      公司，所謂資本額的問題是要實際出資，但是公司實際上
      並沒有這些錢，所以沒有辦法成立公司，因為當時楊文仁
      已經把200萬元交給農場作為訂金，所以剩下就沒有多少
      錢，所以公司成立有問題。」等語（見原審卷98年6月4日
      審判筆錄）。然查，訊據證人鄭俊明、楊文仁於偵查中證
      稱：伊及人宇公司均未收到告訴人所匯款項等語（見同上
      第42 66號他字卷第32頁、第35頁），另證人楊文仁更明
      確證稱：「（問：【提示第4266號他字卷第9頁】此份收
      據是否為你所簽收？何時所簽？簽收目的為何？）是我簽
      的，簽約詳細時間忘記了，應該是在年底，我沒有收到
      200萬元，因為當時金色陽光國際健康公司與人宇下了一
      批蔬菜湯、糙米茶的訂單，必須要先支付訂單金額三成，
      算一算去零頭共要200萬元，我要求他們支付這筆錢，被
      告表示必須要有發票才能向金色陽光健康公司請款付錢，
      這種情形在一般交易上確實有出現過，但人宇公司會計表
      示，如果開發票最後又沒有拿到貨款，會有稅法上的問題
      ，所以決定以開收據之方式為之，但我將收據交付給被告
      之後，並沒有拿到200萬元之款項。」等語（見原審卷98
      年7月16日審判筆錄），另訊之被告丙○○亦不諱言實際
      上僅將告訴人甲○○於94年12月1日支付之200萬元中75
      萬元轉給人宇公司，人宇公司實際上並未收到200萬元（
      見同上第7919號他字卷一第14頁、同上他字卷二第51頁）
      ，核與被告丙○○要求楊文仁先開立定金收據及楊文仁回
      復之電子郵件（見同上他字卷二第65頁至66頁）相符，是
      被告2人顯未實際將200萬元交予楊文仁或人宇公司，卻要
      求楊文仁配合填具「收到蔬菜湯糙米茶農產品第一期款20
      0萬元之用，合作款項尚餘400萬元」等內容之收據以取信
      告訴人，且上開證人楊文仁所述200萬元訂金，實則為金
      色陽光健康公司前於94年10月3日向人宇公司訂購蔬菜湯
      糙米茶600萬元之交易所生訂金，此有人宇生物科技訂購
      單（見同上他字卷二第64頁）可稽，益見被告2人係以與
      告訴人訂定合作契約書之前所生、應支付而欠付之債務，
      佯稱為已以告訴人交付之股款支付部分與人宇公司合作應
      付款項無訛，被告2人具有詐欺取財之犯意，應堪認定。
（六）至被告2人雖辯稱：渠等確有著手籌設金色陽光生技公司
      ，且已完成設立登記預查名稱之申請，因告訴人遲未交付
      所餘股款180萬元，且告訴人所交付之420萬元股款亦未準
      時交付，加以告訴人不願配合交付身分證件，始致金色陽
      光生技公司無法成立，並據提出金色陽光生技公司設立計
      畫（見同上第7919號他字卷一第69頁以下）、金色陽光生
      技公司設立登記預查名稱申請表（同上他字卷一第93頁）
      、金色陽光生技公司第一銀行光復分行存摺影本各1份（
      見同上他卷一第92頁）為證，然查，被告2人除進行金色
      陽光生技公司之設立登記預查名稱申請外，並無任何進一
      步申請設立登記之行動，亦有臺北市政府97年5月23日府
      產業商字第09784953400號函1份（見同上他字卷二第97
      頁以下）在卷可稽，另訊之證人甲○○於原審審理中亦明
      確證稱：被告2人確未向伊索取身分證件以辦理公司設立
      登記（見原審卷98年6月4日審判筆錄），又證人楊文仁亦
      證述：「我對於被告有無要求我協助他們向告訴人拿證件
      之事沒有印象，但是第三次籌備會議我有召開，會議記錄
      如他卷一第99頁所示，召開原因就是當時被告跟我說，告
      訴人都沒有拿出證件，我就打電話給告訴人，請她將證件
      拿給被告以成立公司，告訴人就向我抱怨，被告都沒有向
      她要，且帳冊也都沒有拿給她看，且她對於股權分配比例
      不滿意，我覺得兩方有未協調好之處，才會召開第三次會
      議。」等語（見原審卷98年7月16日審判筆錄），衡情告
      訴人業已支付大量股款，殊無仍藉詞不願交付身分證件予
      被告2人以成立公司之理，況縱告訴人確有拒絕交付身分
      證件之情，亦非不得先委請會計師進行相關驗資、文件製
      作，甚至先以其他股東名義登記設立公司，此觀卷附金色
      陽光生技公司95年6月27日第三籌備會會議記錄（見同上
      第4266號他字卷第185頁）載明：「各人應於七日內提供
      股東資料（姓名、地址及身分證字號、影本）與甲方（按
      即被告丙○○），以公司登記，逾時得直接先以各方代表
      人為股東先行造冊送交主管機關登記設立公司」益明，被
      告2人上開辯解，顯不足採；又就告訴人未依約準時匯款
       600萬元一節，證人甲○○另證稱：「（為何依照合作協
      議書第九條規定，證人之營運資金應於94年12月1日前應
      全部匯入，卻沒有按時匯入？）資金全部都投入，我也會
      怕，一般而言，應該是將錢匯入新公司成立的帳戶內，但
      他們要求我匯入金色陽光國際健康事業有限公司的帳戶，
      我也會怕，所以我只匯了200萬元。中間他就跟我講要辦
      登記，要一些資金，所以才又匯了一些錢給他。」等語（
      見原審卷98年6月14日審判筆錄），核與證人楊文仁證稱
      ：「（金色陽光生物科技股份有限公司成立前，告訴人所
      依約支付之股款實際使用用途為何，你是否知悉？）不知
      道。確實在過程中我有請被告，你帳一定要出來，要清楚
      ，謝說都有記起來，但最後都沒有拿出來對帳，只有一次
      ，因告訴人已經跟我說了，我才打電話給被告，說你到底
      有沒有帳。」等語（見原審卷98年7月16日審判筆錄）相
      符，亦與卷附金色陽光生技公司第一銀行光復分行000000
      00000號帳戶存摺影本（見同上第7919號他字卷一第92頁
      ）、往來交易明細（他7919卷二第91頁至95頁，該帳戶係
      95年6月27日始開戶）相符，是告訴人因帳目不清、未存
      入金色陽光生技公司帳戶等顧慮，而未依約將應出股款全
      數準時匯入被告2人指定之金色陽光健康公司帳戶，自非
      全屬無稽，況告訴人縱未準時支付全數股款，在股款本應
      妥善保存或做指定用途使用之情形下，亦不足致金色陽光
      生技公司嗣後無法成立，此觀上述金色陽光生技公司95年
      6月27日第三籌備會會議記錄（見同上第4266號他字卷第
      185頁）另載明：「出資比例：依合約，但修正如下：丙
      方（按即告訴人）以現金投資，金額修正為新臺幣400萬
      元」，是告訴人縱僅支付400萬元亦足以成立公司益明，
      是被告2人以告訴人未準時全額支付600萬元股款，執為金
      色陽光生技公司無法成立之原因，自非可採。況再觀諸95
      年11月13日協議書（見同上他字卷第18頁），被告2人係
      將金色陽光生技公司無法成立之原因歸咎於人宇公司楊文
      仁、鄭俊明未照原訂計畫執行成立公司致影響資金到位及
      商品未到達品質規則，並非歸咎於告訴人未依約準時全數
      支付股款或交付身分證件，益證金色陽光生技公司未能依
      約成立之原因，非導因於告訴人之過咎，而綜據上述證據
      ，應認被告2人自始即無使金色陽光生技公司成立之真意
      ，不過係以此誆騙告訴人，圖謀取得告訴人交付之股款以
      供金色陽光健康公司營運之用。
（七）至被告2人另聲請傳訊證人蕭江漢證明被告2人並無詐欺事
      實，惟觀諸證人蕭江漢之待證事實均為本件被告於詐欺犯
      行後與告訴人間之協調內容，與被告犯行當時情狀無關，
      縱然傳喚其到庭作證，亦無從為被告有利之認定，核無傳
      訊之必要，應予駁回，附此敘明。又被告2人於本院審理
      中另提出臺灣臺中地方法院97年度中訴字第20號民事判決
      ，以該民事判決之認定，主張並無詐欺犯行，惟該院判決
      並不足以拘束本院，且細繹該院判決內容，亦係本於民事
      舉證責任分配，並未就告訴人匯款後之支用情形及被告以
      不實收據誆騙告訴人等情詳為調查，自亦無從執為被告2
      人有利認定之依據。
（八）綜上所述，被告2人上揭辯解，均係事後卸責之詞，不足
      採信。從而，本件事證明確，被告2人犯行均堪認定，應
      予依法論科。
四、被告行為後，刑法業於94年2月2日修正公布，且依刑法施行
    法第10條之1規定，各修正條文於95年7月1日起施行生效；
    刑法中規範行為後法律變更所生新舊法比較適用之準據者，
    為刑法第2條第1項，此條項規定，固亦由95年7月1日修正施
    行前所採之「從新從輕原則」，改為修正後之「從舊從輕原
    則」，然該條既為新舊法比較適用之準據法，本身自無更為
    新舊法比較之問題，是自應一律適用修正後刑法第2條第1項
    規定，即「行為後法律有變更者，適用行為時之法律，但行
    為後之法律有利於行為人者，適用最有利於行為人之法律。
    」，以決定各該刑法條文之新舊法適用。而比較適用最有利
    於行為人之法律時，應就罪刑有關之共犯、未遂犯、連續犯
    、牽連犯、結合犯、以及累犯加重、自首減輕、暨其他法定
    加減原因（如身分加減）、與加減例等一切情形，綜其全部
    之結果，而為比較，再適用有利於行為人之法律處斷，且應
    就罪刑有關之一切情形，比較其全部之結果，而為整個之適
    用，不能割裂而分別適用有利益之條文，最高法院24年上字
    第4634號、27年上字第2615號判例、最高法院95年5月23日
    95年度第8次刑事庭會議決議意旨可資參照，以下即本於從
    舊從輕原則，就本件適用之刑法條文有新舊法比較適用必要
    者臚列如下，並於個別比較後，綜其全部罪刑之結果決定新
    舊法之整體適用。此外，上揭判例所謂不能割裂適用，係指
    與罪刑有關之本刑而言，並不包括易刑處分在內，詳言之，
    有關易科罰金、易服勞役之刑罰執行，仍應比較新舊法之規
    定，適用最有利於行為人之法律，依刑法第2條第1項之從舊
    從輕原則定其易刑之折算標準，最高法院96年度台上字第27
    90號判決意旨亦可參照。經查：
（一）刑法第28條共同正犯之規定，修正前為：「二人以上共同
      實施犯罪之行為者，皆為正犯。」，修正後則為：「二人
      以上共同實行犯罪之行為者，皆為正犯。」，其立法理由
      旨在排除陰謀、預備共同正犯之成立，對於著手後，共同
      實行犯罪構成要件行為者，修正前後規定均認應論以共同
      正犯，並無歧異，故修正後之規定並無較有利於本件被告
      ，自仍應適用修正前刑法第28條之規定論處。
（二）綜上罪刑有關刑法條文新舊法個別比較後之全部結果，上
      揭條文應整體適用刑法修正前之規定論處。
五、按刑法第339條第1項詐欺取財罪之成立，以行為人有為自己
    或第三人不法所有之意圖為構成要件，而行為人之不法所有
    意圖究係為自己或第三人，應以行為人實行詐欺取財犯行之
    際之心理狀態為斷，若自始即在為第三人牟取不法所有，而
    非為自己牟取不法所有後，再將該財物轉交第三人以清償債
    務等，使該第三人獲得反射利益，自屬意圖為第三人不法之
    所有，本件被告2人取得告訴人交付之420萬元股款後，均用
    以供金色陽光健康公司營運使用，已如前述，是應認被告2
    人係本於意圖為第三人不法所有而為本件犯行。是核被告2
    人所為，均係犯刑法第339條第1項之詐欺取財罪。告訴人雖
    有3次交付款項之行為，然應認係被告2人基於一犯意，利用
    同一犯罪機會，接續多次行為，侵害單一法益，為接續犯。
    被告2人就上開犯行，有犯意之聯絡及行為之分擔，皆為共
    同正犯。
六、原審審理結果，因認被告2人罪證明確，適用修正前刑法第
    28條、刑法第339條第1項之規定，審酌被告2人並無前科，
    圖以告訴人支付之股款充作渠所有之金色陽光健康公司營運
    之用，而誆稱欲成立金色陽光生技公司，藉此共詐得420 萬
    元，其品行、犯罪之動機、目的、手段，並斟酌所生危害甚
    鉅，及被告事後矢口否認犯行，飾詞狡辯，且均未賠償告訴
    人損失，犯後態度不佳等一切情狀，並斟酌被告2人犯罪分
    工程度相當，並無指揮聽命之關係存在，分別量處被告丙○○、乙○○有期徒刑1年4月，並以被告2人犯罪之時間，係
    在96年4月24日以前，復無其他不合中華民國九十六年罪犯
    減刑條例所定不得減刑之情形，應依同條例第2條第1項第3
    款之規定，減其宣告刑2分之1為有期徒刑8月，核其認事用
    法，均無違誤，量刑亦屬妥適。被告2人上訴意旨仍以：（
    一）被告2人與楊文仁簽訂合作協議書時已達成共識並立即
    告知告訴人在金色陽光生技公司成立前，所有開發金色陽光
    生技公司銷售商品之營運費用支出，包括品牌行銷設計紙盒
    、廣告文宣、貼紙、DM費用、手冊、網路行銷費用、生產技
    術製造費用及被告2人每月薪資10萬元等相關費用，先前由
    金色陽光健康公司所墊支的前述營運款項，一律可先動用資
    金來運作並扣還，但必須在新公司成立後造冊移交；（二）
    依合作協議書第9、10、11條載明，告訴人很清楚金色陽光
    生技公司成立前，所有行銷營運費用係以金色陽光健康公司
    主導，故告訴人同意匯入金色陽光健康公司帳戶而不是金色
    陽光生技公司帳戶，且告訴人依約初期預備600萬元資金應
    於94年12月1日前全部到位，惟告訴人分3批只匯420萬元也
    是匯入金色陽光健康公司，因為資金不足，所有營運支出已
    超過600萬元部分皆由金色陽光健康公司及被告乙○○籌措
    而告訴人所承諾之後續資金亦未匯入，致無法成立金色陽光
    生技公司，渠等並未有詐欺犯意存在；（三）臺灣臺中地方
    法院97年度中訴字第20號民事判決駁回原告（即告訴人）之
    損害賠償起訴，足證被告2人並未詐欺告訴人等為由，指摘
    原判決不當。惟查，如上所述，告訴人為入股新成立之金色
    陽光生技公司而匯款之420萬元，並未如一般成立公司之常
    情，存入金色陽光生技公司或其籌備處之帳戶內，而是逕自
    匯入被告2人經營之金色陽光健康公司帳戶內，且旋遭被告
    2人取用完畢，已堪認定，是被告2人是否確有將告訴人交付
    之420萬元股款充作日後金色陽光生技公司成立之用，即有
    可疑？另被告2人於收到告訴人之股款後，逕將之供作金色
    陽光健康公司營運之用，而未區別是否為金色陽光生技公司
    日後營運所需，亦難謂渠等主觀上無詐欺取財之犯意存在；
    且被告2人於依約應成立金色陽光生技公司之際，猶以告訴
    人支付股款充作金色陽光健康公司與人宇公司間買賣商品之
    貨款，堪認被告2人自始即無成立金色陽光生技公司之真意
    ，而主觀上具有詐欺取財犯意無訛。至被告2人於本院審理
    中另提出之臺灣臺中地方法院97年度中訴字第20號民事判決
    ，以該民事判決之認定，主張並無詐欺犯行，惟該院判決並
    不足以拘束本院，且細繹該院判決內容，亦係本於民事舉證
    責任分配，並未就告訴人匯款後之支用情形及被告2人以不
    實收據誆騙告訴人等情詳為調查，尚難採為被告2人有利認
    定之依據。是被告2人上揭辯解，揆諸上揭說明，顯係臨訟
    卸責之詞，不足採信。是本件被告2人上訴並無理由，應予
    駁回。
據上論斷，應依刑事訴訟法368條，判決如主文。
本案經檢察官呂光華到庭執行職務。
中    華    民    國     99    年    4    月    22    日
              刑事第十五庭  審判長法  官  吳昭瑩
                                  法  官  蘇隆惠
                                  法  官  吳炳桂
以上正本證明與原本無異。
不得上訴。
                                  書記官  洪雅蔓
中    華    民    國    99    年    4     月    23    日
附錄本案論罪科刑法條全文：刑法第339條第1項：
意圖為自己或第三人不法之所有，以詐術使人將本人或第三人之
物交付者，處5年以下有期徒刑、拘役或科或併科1千元以下罰金
。

司法院資訊處製作；財團法人民間司法改革基金會備份。
